ACORDAO-COMPLETO-2432227

ACÓRDÃO 10855/2020 ATA 34/2020 - PRIMEIRA CÂMARA

VISTOS, relatados e discutidos estes autos de pedido de reexame, em processo de aposentadoria, interposto pelo Tribunal Regional Eleitoral de Pernambuco contra o Acórdão 3864/2019-TCU-Primeira Câmara,
ACORDAM os Ministros do Tribunal de Contas da União, reunidos em sessão da Primeira Câmara, com fulcro no art. 48 da Lei 8.443/1992, c/c o art. 286 do Regimento Interno, e diante das razões expostas pelo Relator, em:
9.1. conhecer do pedido de reexame para, no mérito, dar a ele parcial provimento;
9.2.  tornar insubsistentes as determinações constantes dos itens 9.3.1 e 9.3.2 do Acórdão 3864/2019-TCU-Primeira Câmara, de modo que, a despeito da negativa de registro do ato de aposentadoria da sra. Bárbara de Alencar Araripe Wanderley, este poderá subsistir - tal qual editado pela origem - com esteio na modulação conferida pelo Supremo Tribunal Federal à tese de repercussão geral fixada no RE 638.115;
9.3. dar ciência desta deliberação ao Tribunal Regional Eleitoral de Pernambuco e à sra. Bárbara de Alencar Araripe Wanderley.

Pedido de reexame contra deliberação em que negado registro a ato de aposentadoria emitido pelo Tribunal Regional Eleitoral de Pernambuco.

Primeira Câmara

3. Interessados/Responsáveis/Recorrentes:
3.1. Interessada: Bárbara de Alencar Araripe Wanderley (XXX.885.814-XX)
3.2. Recorrente: Tribunal Regional Eleitoral de Pernambuco (05.790.065/0001-00).

13.1. Ministros presentes: Walton Alencar Rodrigues (Presidente), Benjamin Zymler (Relator) e Vital do Rêgo.
13.2. Ministros-Substitutos presentes: Augusto Sherman Cavalcanti e Weder de Oliveira.

BENJAMIN ZYMLER

Ministro-Substituto Weder de Oliveira.

Adoto como relatório o parecer subscrito pelo representante do Ministério Público nos autos, Procurador Rodrigo Medeiros Lima:
	"Trata-se do exame de ato de concessão de aposentadoria de Bárbara de Alencar Araripe Wanderley, ex-servidora do Tribunal Regional Eleitoral de Pernambuco (TRE/PE) .
Nesta fase processual, se analisa pedido de reexame interposto pelo TRE/PE (peça 23) contra o Acórdão 3864/2019-TCU-Primeira Câmara, da relatoria do Ministro-Substituto Weder de Oliveira, proferido na sessão de 21/5/2019, que julgou ilegal o ato de aposentadoria da interessada e determinou a exclusão das parcelas referentes à incorporação de 'quintos' de CJ-2 e de FC-5 de seus proventos (peça 17) .
A Serur, em pareceres uníssonos (peças 34-35) , entendeu por conhecer do pedido de reexame e, no mérito, dar-lhe provimento, para julgar legal o ato concessório de peça 12 e determinar o seu registro.
Este representante do Ministério Público de Contas da União discorda da análise e conclusões da secretaria especializada, pelos motivos expostos a seguir.
O Supremo Tribunal Federal (STF) decidiu, por intermédio do julgamento do Recurso Extraordinário (RE) 638.115, que é irregular a incorporação de quintos decorrente do exercício de funções comissionadas ocupadas no período compreendido entre a edição da Lei 9.624/1998 e a MP 2.225-48/2001 (8/4/1998 a 4/9/2001) . Mediante a apreciação de embargos de declaração, em 18/12/2019, a Suprema Corte modulou os efeitos da decisão, nos seguintes termos:
'O Tribunal, por maioria, acolheu parcialmente os embargos de declaração, com efeitos infringentes, para reconhecer indevida a cessação imediata do pagamento dos quintos quando fundado em decisão judicial transitada em julgado (...) . No ponto relativo ao recebimento dos quintos em virtude de decisões administrativas, o Tribunal, em razão de voto médio, rejeitou os embargos e, reconhecendo a ilegitimidade do pagamento dos quintos, modulou os efeitos da decisão de modo que aqueles que continuam recebendo até a presente data em razão de decisão administrativa tenham o pagamento mantido até sua absorção integral por quaisquer reajustes futuros concedidos aos servidores. (...) Por fim, o Tribunal, por maioria, também modulou os efeitos da decisão de mérito do recurso, de modo a garantir que aqueles que continuam recebendo os quintos até a presente data por força de decisão judicial sem trânsito em julgado tenham o pagamento mantido até sua absorção integral por quaisquer reajustes futuros concedidos aos servidores (...) '  (grifos acrescidos) .
Dessa forma, o STF preservou a situação daqueles que já tiveram a incorporação irregular, mantendo o pagamento, sem absorção, para aqueles que a obtiveram mediante decisão judicial transitada em julgado, e indicando que a parcela deve ser absorvida por reajustes futuros, para aqueles que obtiveram a parcela em razão de decisão administrativa ou decisão judicial não transitada em julgado.
O Acórdão 3864/2019-TCU-Primeira Câmara, ora recorrido, foi proferido anteriormente ao julgamento dos embargos opostos nos autos do RE 638.115. Dessa foram, a Corte de Contas da União entendeu que o ato de aposentadoria de Bárbara de Alencar Araripe Wanderley deveria ser julgado ilegal e que, na contagem do tempo para incorporação de 'quintos' em retribuição ao exercício de funções comissionada ou cargos em comissão, deveriam ser expurgados todos os períodos posteriores a 9/4/1998, suspendendo todo pagamento decorrente.
No caso da interessada, a incorporação de quintos está amparada em decisão judicial transitada em julgado no âmbito do Processo 2002.83.00.014405-5 (peça 10) e deve ser mantida, sem a absorção por futuros reajustes, conforme entendimento do STF.
A despeito de o TCU ter que respeitar as decisões do STF fixadas em regime de repercussão geral, ainda é possível que a Corte de Contas da União aprecie o ato de aposentadoria pela ilegalidade, tendo em vista que o princípio da independência das instâncias possibilita manifestação de entendimento diverso daquele declarado por instâncias do Poder Judiciário.
Desse modo, apesar de a decisão proferida nos autos do RE 638.115 impedir que o TCU determine a exclusão da parcela de quintos da maneira deferida pelo TRE/PE, ela não o obriga a julgar o ato legal e conceder-lhe registro. Neste sentido foi o Acórdão 6471/2020-TCU-Primeira Câmara, onde o relator, Ministro Benjamin Zymler, proferiu, em seu voto, o seguinte:
'14. Como se vê, restou preservada pela Suprema Corte a situação daqueles que tiveram a incorporação irregular assentada em decisão judicial transitada em julgado.
15. Como esse foi o caso da sra. Silvana Beatriz Klein, não se apresenta possível a supressão da parcela dos rendimentos a que faria jus, tomados como referência para composição dos proventos de seus dependentes.
16. Assim, em que pese a inclusão de vantagem irregular nos proventos dos recorrentes - o que dá ensejo à negativa de registro do ato de pensão -, devem ser suprimidas do Acórdão 4528/2019-TCU-Primeira Câmara, em relação a eles, as determinações para cessação dos pagamentos do benefício e para emissão de novo título concessório (itens 9.2.2.1 e 9.2.2.2) '.
Ante o exposto, este representante do Ministério Público de Contas opina para que se dê provimento parcial ao recurso do Tribunal Regional Eleitoral de Pernambuco de modo a excluir as determinações dos subitens 9.3.1 e 9.3.2 do Acórdão 3864/2019-TCU-Primeira Câmara, referentes à exclusão das parcelas de 'quintos' dos proventos da interessada e à emissão de novo ato de aposentadoria."
	É o relatório.

não há

Procurador Rodrigo Medeiros de Lima.

APOSENTADORIA. INCLUSÃO, NOS PROVENTOS, POR FORÇA DE DECISÃO JUDICIAL TRANSITADA EM JULGADO, DE "QUINTOS" ALUSIVOS AO EXERCÍCIO DE FUNÇÕES COMISSIONADAS APÓS A DEFINITIVA EXTINÇÃO DO INSTITUTO DA INCORPORAÇÃO, VERIFICADA COM A EDIÇÃO DA LEI 9.624/1998. NEGATIVA DE REGISTRO. PEDIDO DE REEXAME. SUPERVENIÊNCIA DE MODULAÇÃO DE TESE FIXADA PELO SUPREMO TRIBUNAL FEDERAL SOBRE A MATÉRIA, EM REGIME DE REPERCUSSÃO GERAL, ADMITINDO A SUBSISTÊNCIA DE PARCELAS PROTEGIDAS POR SENTENÇAS TRANSITADAS EM JULGADO. PROVIMENTO PARCIAL.

APOSENTADORIA (APOS)

Secretaria de Recursos (SERUR); Secretaria de Fiscalização de Pessoal (SEFIP).

Por meio do Acórdão 3864/2019-TCU-Primeira Câmara, esta Corte negou registro ao ato de aposentadoria da sra. Bárbara de Alencar Araripe Wanderley, ex-servidora do Tribunal Regional Eleitoral de Pernambuco (TRE-PE) . A recusa se deveu à inclusão, nos proventos, de "quintos" oriundos do exercício de função comissionada posteriormente à edição da Lei 9.624/1998, publicada em 8/4/1998, prática reputada ilícita pelo Supremo Tribunal Federal (STF) .
2.	Irresignado, o TRE-PE interpõe pedido de reexame, alegando, fundamentalmente, que, após a decisão do TCU, a questão dos "quintos" foi revisitada pelo STF, que passou a reconhecer indevida a cessação do pagamento das parcelas incorporadas após 8/4/1998 "se decorrentes de decisão judicial transitada em julgado", precisamente o caso da inativa tratada nestes autos.
3.	Instruindo o feito, a Secretaria de Recursos (Serur) posiciona-se pelo conhecimento e provimento do pedido de reexame, "para julgar legal o ato concessório e determinar o seu registro".
4.	O Ministério Público, em divergência, "opina para que se dê provimento parcial ao recurso de modo a excluir as determinações dos subitens 9.3.1 e 9.3.2 do Acórdão 3864/2019-TCU-Primeira Câmara, referentes à exclusão das parcelas de 'quintos' dos proventos da interessada e à emissão de novo ato de aposentadoria". 
5.	Ratifico o juízo inicial de admissibilidade do pedido de reexame.
6.	No mérito, acompanho o posicionamento defendido pelo Parquet.
7.	Segundo informam os autos, a sra. Bárbara de Alencar Araripe Wanderley teve incorporado à sua remuneração 1/5 da função comissionada CJ-2 em face do exercício da função no período de 8/4/1998 a 15/4/1999. Tal incorporação se deu por força de decisão judicial transitada em julgado, proferida pela Justiça Federal da 5ª Região nos autos da Ação Ordinária 2002.83.00.014405-5 (peça 23, p. 3-19) .
8.	Pois bem, como anotou o relator a quo, o STF fixou em regime de repercussão geral o entendimento de que "ofende o princípio da legalidade a decisão que concede a incorporação de quintos pelo exercício de função comissionada no período de 8/4/1998 até 4/9/2001, ante a carência de fundamento legal" (Tema 395, RE 638.115) .
9.	Tal posicionamento, todavia, sofreu, em embargos de declaração apreciados em 18/12/2019 (posteriormente à prolação do Acórdão 3864/2019-TCU-Primeira Câmara, ora atacado) , modulação de efeitos, como segue:
"O Tribunal, por maioria, acolheu parcialmente os embargos de declaração, com efeitos infringentes, para reconhecer indevida a cessação imediata do pagamento dos quintos quando fundado em decisão judicial transitada em julgado (...) . No ponto relativo ao recebimento dos quintos em virtude de decisões administrativas, o Tribunal, em razão de voto médio, rejeitou os embargos e, reconhecendo a ilegitimidade do pagamento dos quintos, modulou os efeitos da decisão de modo que aqueles que continuam recebendo até a presente data em razão de decisão administrativa tenham o pagamento mantido até sua absorção integral por quaisquer reajustes futuros concedidos aos servidores. (...) Por fim, o Tribunal, por maioria, também modulou os efeitos da decisão de mérito do recurso, de modo a garantir que aqueles que continuam recebendo os quintos até a presente data por força de decisão judicial sem trânsito em julgado tenham o pagamento mantido até sua absorção integral por quaisquer reajustes futuros concedidos aos servidores (...) " (grifei) .
10.	Como se vê, restou preservada pela Suprema Corte a situação daqueles que tiveram a incorporação irregular assentada em decisão judicial transitada em julgado.
11.	Sendo esse o caso da sra. Bárbara de Alencar Araripe Wanderley, não se apresenta possível a supressão da parcela de seus rendimentos.
12.	Assim, em que pese a inclusão de vantagem ilícita nos proventos da inativa - o que implica a negativa de registro de seu ato de aposentadoria -, devem ser suprimidas do Acórdão 3864/2019-TCU-Primeira Câmara as determinações para cessação dos pagamentos do benefício e para emissão de novo título concessório (itens 9.3.1 e 9.3.2, pela ordem) .
13.	É de se dar, portanto, parcial provimento ao recurso, como sugere o Ministério Público.
14.	Diante do exposto, voto no sentido de que este Colegiado adote a deliberação que ora submeto à sua apreciação.
TCU, Sala das Sessões Ministro Luciano Brandão Alves de Souza, em 29 de setembro de 2020.
BENJAMIN ZYMLER 
Relator